臺灣高等法院刑事判決　　　　　　　　　　　　　　九十三年度上訴字第七三四號
　　上　訴　人
　　即　被　告　甲○○
右上訴人因偽造文書等案件，不服臺灣基隆地方法院九十二年度易字第二四七號，中
華民國九十三年一月二十日第一審判決（起訴案號：臺灣基隆地方法院檢察署九十二
年度偵緝字第一二五、一六八號），提起上訴，本院判決如左：
    主    文
上訴駁回。
    事    實
一、甲○○曾於民國八十六年、八十七年間因違反麻醉藥品管理條例及藥事法案件，
    經法院先後判處有期徒刑五月、四月確定，並經裁定應執行有期徒刑八月確定，
    已於八十八年十一月九日執行完畢，又另犯違反毒品危害防制條例案件，經台灣
    基隆地方法院於九十二年四月十八日判處有期徒刑五月確定，於九十三年三月十
    三日執行完畢。甲○○無固定工作，明知本身經濟能力不佳並無償債能力，不易
    向銀行辦理貸款，竟與「余天佑」共同基於意圖為自己不法所有之犯意聯絡，於
    九十一年十月間某日由「余天佑」提供偽造之易誠電器有限公司（下稱易誠公司
    ）員工在職證明書及易誠公司九十年度各類所得扣繳暨免扣繳憑單（下稱扣繳憑
    單），由甲○○於九十一年十月三十一日持上開偽造「員工在職證明」及「扣繳
    憑單」及
    佯稱欲以動產抵押之方式，提供其所購買之車牌號碼ＡＩ–九五一三號自用小客
    車，為動產擔保交易標的物，向國泰銀行申請辦理汽車貸款新台幣（下同）十四
    萬元，使國泰銀行誤信為真，而與甲○○訂立汽車貸款契約書、車輛動產抵押契
    約書，甲○○為動產擔保交易之債務人，並約定自九十一年十一月七日起至九十
    四年十一月七日止，每月為一期，每期給付五千二百零三元，分三十六期給付，
    標的物之存放地點為甲○○住處即基隆市○○區○○路六五六巷四十三弄十五號
    ，於借款清償前，甲○○僅得依約占有使用，不得任意遷移或為其他處分，並將
    十四萬元貸予甲○○購車。惟嗣貸款成功，甲○○取得上開小客車使用後，即未
    依約繳付分期款，且避不見面，並與王水池（業經原審判處罪刑確定）共同基於
    意圖為自己不法利益之犯意聯絡，於九十二年三月二十日將上開動產擔保標的物
    之前開小客車，交予王水池遷移至南部使用，迄今該部小客車仍未尋獲去向不明
    ，致國泰公司無法占有動產標的，依動產擔保交易法行使取債之權益，而受有損
    害。
二、案經國泰銀行訴由臺灣基隆地方法院檢察署檢察官偵查後聲請簡易判決處刑，原
    審法院認不宜以簡易判決處刑，而改依通常程序審理。
    理    由
一、上訴人即被告甲○○經合法傳喚，無正當之理由不到庭，據其於原審法院審理時
    坦承有於前揭時地行使偽造扣繳憑單、員工在職證明申辦汽車貸款，並以車號Ａ
    Ｉ–九五一三號自用小客車為標的物，與國泰銀行簽訂動產抵押契約書，約定就
    該自用小客車設定動產抵押權，貸款十四萬元，並僅支付一期分期款，於九十二
    年三月二十日將上該標的物交予王水池遷移至南部使用之事實，惟矢口否認有詐
    欺之意思，辯稱：伊後來因為沒有工作才繳不出分期款，並無意詐欺云云。
二、經查：
    (一)被告甲○○於原審法院調查、審理時坦承於前揭時地持易誠公司員工在職證明
      及扣繳憑單向國泰公司申辦貸款新台幣十四萬元購買ＡＩ–九五一三號自用小
      客車，將該部自用小客車設定動產抵押權，並僅支付一期分期款，於貸款未清
      償前，將該車交予同案被告王水池遷移使用，該車迄今去向不明，及同案被告
      王水池於檢察官訊問、原審法院調查審理時坦承其於被告甲○○訂約時擔任保
      證人，並於九十二年三月二十日起遷移前開車輛使用等情，核與告訴人即國泰
      銀行代理人乙○○、劉建福分別指訴情節相符，並有告訴人所提出之汽車貸款
      申請書、汽車貸款契約書、本票、動產抵押契約書、動產抵押設定登記書、易
      誠公司員工在職證明、易誠公司扣繳憑單、甲○○、王水池
      紙在卷可稽，是以被告甲○○為動產擔保交易之債務人，已堪認定。
    (二)被告甲○○既為動產擔保交易之債務人，其僅支付一期價金，無力繼續繳納分
      期款，即將車輛遷移，並拒付其餘貸款，致告訴人催討無著，被告遷移標的物
      ，故意不通知告訴人，無非在逃避被催索責任，終致告訴人喪失標的物占有之
      權利，已生損害於債權人，顯係意圖妨害告訴人行使權利而謀自己之不法利益
      甚明。
    (三)被告甲○○自承從未任職易誠公司及領取薪資，且該公司負責人黃正忠於原審
      法院審理時到庭結證稱：被告甲○○未曾在該公司任職擔任會計一職，也不認
      識被告甲○○，並未出具卷附之甲○○員工在職證明及九十年度扣繳憑單等語
      （原審法院九十二年十月七日訊問筆錄參照）等語，且在職證明書上「黃正忠
      」、「易誠電器有限公司」之印文，與該公司設立登記事項卡、變更登記表上
      公司印章、公司負責人印章明顯不同，此有經濟部中部辦公室書函暨檢附易誠
      電器有限公司設立及歷次變更登記資料影本各一份附卷可憑，足認被告甲○○
      所提出該扣繳憑單、在職證明書確係偽造之不實文書甚明。
    (四)被告甲○○雖否認有詐欺故意，然其明知自己並未任職易誠公司，亦無支付款
      項之資力與意願，為貪圖得以順利貸款購車，竟向「余天佑」取得偽造之在職
      證明、扣繳憑單，並提供該不實資料向告訴人申辦貸款購車，取得小客車後則
      對於分期款問題未加聞問，甚至避不見面，足認被告甲○○自始即有為自己不
      法所有之意圖，而告訴人亦係因被告甲○○之欺罔手段始與之簽訂契約，並撥
      付貸款購買該等標的物，告訴人自亦因而受有損害，是被告甲○○空言否認詐
      欺，所辯為卸責之詞，不足採信。
    綜上所述，本案事證明確，被告犯行堪可認定，應依法論科。
三、按「在職證明書」具有證明一定身分、資格之功能，係刑法二百十二條所述之特
    種文書，又「扣繳憑單」並非有權製作者即易誠公司所製作，已如前述，顯非從
    事業務之人所製作之業務上文書，而屬一般偽造之私文書。是核被告甲○○所為
    ，係犯刑法第二百十六條、第二百十條行使偽造私文書及第二百十六條、第二百
    十二條之行使偽造特種文書罪，刑法第三百三十九條第一項之詐欺取財、動產擔
    保交易法第三十八條之動產擔保交易之債務人，意圖不法之利益，將標的物遷移
    ，致生損害於債權人罪。被告與「余天佑」就上開行使偽造私文書罪、行使偽造
    特種文書罪犯行，有犯意之連絡及行為之分擔，為共同正犯。次按「因身份或其
    他特定關係成立之罪，其共同實施或教唆幫助者，雖無特定關係，仍以共犯論」
    ，刑法第三十一條第一項定有明文，同案被告王水池雖非動產擔保交易之債務人
    ，惟依上所述，同案被告王水池與具動產擔保交易債務人身分之被告甲○○共同
    實施犯罪，依據刑法第三十一條第一項之規定，同案被告王水池仍以共犯論，被
    告甲○○並為共同正犯。被告甲○○係同時、同地行使上開偽造之「在職證明書
    」及「各類所得扣繳暨免扣繳憑單」，係一行為而觸犯數罪名之想像競合犯，應
    從一重之行使偽造私文書罪處斷。又被告甲○○所犯上開三罪間，有方法、結果
    之牽連犯關係，應從一重之行使偽造私文書罪處斷。公訴人雖僅就被告甲○○詐
    欺取財及違反動產擔保交易法之犯行提起公訴，然檢察官就犯罪事實一部起訴者
    ，其效力及於全部，本件被告甲○○所犯刑法第二百十六條、第二百十條行使偽
    造私文書及第二百十六條、第二百十二條之行使偽造特種文書罪，與刑法第三百
    三十九條第一項之詐欺取財、動產擔保交易法第三十八條遷移標的物罪部份，有
    方法結果之牽連犯關係，已如前述，本院自應就屬於裁判上一罪之行使偽造私文
    書、行使偽造特種文書犯行併予審理。查被告甲○○有事實欄所載之科刑執行情
    形，此有本院被告全國前案紀錄表在卷可稽，其於受有期徒刑之執行完畢後，五
    年以內再犯有期徒刑以上之本罪，為累犯，應依刑法第四十七條規定加重其刑。
四、原審認被告罪證明確，適用動產擔保交易法第三十八條，刑法第二十八條、第二
    百十六條、第二百十條、第二百十二條、第三百三十九條第一項（原判決誤載為
    第三百三十條第一項應予更正）、第五十五條、第四十七條、第四十一條第一項
    前段、第二百十九條，罰金罰鍰提高標準條例第一條前段、第二條之規定，並審
    酌被告甲○○詐購車輛未曾支付一期款項，告訴人迄今尚未取回車輛占有，犯罪
    之動機、犯罪之目的、犯罪之手段、犯罪所生之損害、雙方仍未成立民事和解及
    犯罪後之態度等一切情狀，量處有期徒刑五月，如易科罰金以三百元（銀元）折
    算一日，並說明九十一年十月四日易誠電器有限公司員工在職證明書上偽造「黃
    正忠」、「易誠電器有限公司」之印文各壹枚及偽造「黃正忠」、「易誠電器有
    限公司」之印章各壹枚，不問屬於被告與否，均併予宣告沒收；至於扣繳憑單雖
    係偽造之私文書，然非違禁物，且經被告甲○○行使後即屬告訴人所有之物，而
    不另為沒收諭知。認事用法，核無違誤，量刑亦屬適當。被告上訴未具理由，應
    認為無理由，應予駁回。
五、被告經合法傳喚，無正當之理由不到庭，爰不待其陳述，逕行判決。
據上論斷，應依刑事訴訟法第三百六十八條、第三百七十一條，判決如主文。
本案經檢察官劉斐玲到庭執行職務。
中    華    民    國    九十三    年       八       月    三  十  一    日
                            臺灣高等法院刑事第十五庭
                                審判長法  官  房  阿  生
                                      法  官  蔡  光  治
                                      法  官  雷  元  結
右正本證明與原本無異
如不服本判決，應於收受送達後十日內向本院提出上訴書狀，其未敘述上訴之理由者
並得於提起上訴後十日內向本院補提理由書（均須按他造當事人之人數附繕本）。
                                      書記官  李  家  敏
中    華    民    國    九十三    年       九       月        二        日
附錄本案論罪科刑法條全文：
刑法第二百十條：
偽造、變造私文書，足以生損害於公眾或他人者，處五年以下有期徒刑。
刑法第二百十二條：
偽造、變造護照、旅券、免許證、特許證及關於品行、能力、服務或其他相類之證書
、介紹書，足以生損害於公眾或他人者，處一年以下有期徒刑，拘役或三百元以下罰
金。
刑法第二百十六條：
行使第二百十條至第二百十五條之文書者，依偽造、變造文書或登載不實事項或使登
載不實事項之規定處斷。
刑法第二百十九條：
偽造之印章、印文或署押，不問屬於犯人與否，沒收之。
刑法第三百三十九條第一項：
意圖為自己或第三人不法之所有，以詐術使人將本人或第三人之物交付者，處五年以
下有期徒刑、拘役或科或併科一千元以下罰金。
動產擔保交易法第三十八條
 (處分標的物之處罰)
動產擔保交易之債務人，意圖不法之利益，將標的物遷移、出賣、出質、移轉、抵押
或為其他處分，致生損害於債權人者，處三年以下有期徒刑、拘役或科或併科六千元
以下之罰金。
